# Le proposizioni argomentali

Finora abbiamo studiato gli *argomenti* come sintagmi nominali in uno stretto rapporto con il predicato. Ora possiamo invece vedere cosa succede quando questi argomenti hanno una struttura verbale e non nominale. Poiché, come abbiamo visto, la presenza di un verbo permette la definizione della *frase*, ci troveremo dunque di fronte a strutture di frasi complesse in cui altre frasi possono valere come argomenti.
Le proposizioni argomentali o *completive* sono subordinate che rivestono la funzione sintattica di *argomento* della reggente, ovvero la completano:

(@)
    a. Uno sbaglio può capitare
    a. Può capitare di sbagliare

Converrà ricordare un momento che gli argomenti sono quei sintagmi (o gruppi di sintagmi) che si trovano in una relazione nucleare o circostanziale con il predicato e come abbiamo visto sono 1 (intransitivi), 2 (transitivi), 3 (ditransitivi) e così via. Così negli alberi sintattici possiamo studiare le posizioni argomentali (qui raffigurate dopo che i movimenti hanno avuto luogo): l'argomento esterno (A nelle transitive, S nelle intransitive) in Spec, TP; l'argomento interno O in Spec,vP e l'argomento interno IO come complementatore di VP:

```{r treeArgomenti, echo=FALSE, engine='tikz', out.width='70%', fig.ext=if (knitr:::is_latex_output()) 'pdf' else 'svg', fig.cap='Struttura argomentale', engine.opts = list(template = "latex/tikz2pdf.tex"), fig.align='center'}
\begin{tikzpicture}
\tikzset{every tree node/.style={align=center,anchor=north}}
\Tree 
[ .CP C
[ .TP [ .DP \edge[roof]; {arg-ext: A,S} ]
[ T 
[ .vP [ .DP \edge[roof]; {arg-int: O} ]
[ v
[ .VP V [ .DP \edge[roof]; {arg-int: IO} ] 
]
]
]
]
]
]
\end{tikzpicture}
```



Tenendo a mente questa struttura argomentale, possiamo ora cominciare a sostituire i DP, quindi i costituenti nominali, con vere e proprie proposizioni --che assumeranno dunque il nome di *argomentali*.

## Soggettive

Le soggettive sono quelle frasi subordinate che occupano lo spazio sintattico del soggetto della reggente e possono essere distinte in **esplicite** se il modo del predicato della subordinata è *finito* (condizionale, congiuntivo, imperativo, indicativo) ed **implicite** quando *indefinito* (infinito, gerundio, participio).

(@)
    a. È importante che si stia bene.
    a. È importante stare bene.

Forniamo di seguito due rappresentazioni ad albero delle seguenti frasi, in cui la prima mostra una frase semplice con un DP nello spazio dell'argomento esterno e la seconda una intera frase CP:

(@) [Il poco studio di Mario] preoccupa i genitori

```{r treeSoggettivaDP, echo=FALSE, engine='tikz', out.width='70%', fig.ext=if (knitr:::is_latex_output()) 'pdf' else 'svg', fig.cap='Soggettiva con DP nello spazio soggetto', engine.opts = list(template = "latex/tikz2pdf.tex"), fig.align='center'}
\begin{tikzpicture}
\tikzset{every tree node/.style={align=center,anchor=north}}
\Tree 
[ .CP C
[ .TP [ .DP [ .D il ] [ .AdjP [ .Adj poco ] [ .NP [ .N studio ]  [ .PP [ .P di ] [ .DP [ .D Mario ] ] ] ] ] ]
[ .T preoccupa 
[ .vP [ .DP \edge[roof]; {t} ]
[ [ .DP [ .D i [ .NP [ .N genitori ] ] ] ]
[ v
[ .VP V [ .DP \edge[roof]; {t} ] 
]
]
]
]
] 
]
]
\end{tikzpicture}
```


(@) [Che Mario studi poco] preoccupa i genitori


```{r treeSoggettivaCP, echo=FALSE, engine='tikz', out.width='70%', fig.ext=if (knitr:::is_latex_output()) 'pdf' else 'svg', fig.cap='Soggettiva con CP nello spazio soggetto', engine.opts = list(template = "latex/tikz2pdf.tex"), fig.align='center'}
\begin{tikzpicture}
\tikzset{every tree node/.style={align=center,anchor=north}}
\Tree 
[ .CP C
[ .TP [ .CP [ .C che [ .TP [ .DP [ .D Mario ] ] [ T [ .vP [ .DP \edge[roof]; {t} ] [ [ .AdvP [ .Adv poco ] ] [ .VP V ] ] ] ] ] ] ]
[ .T preoccupa 
[ .vP [ .CP \edge[roof]; {t} ]
[ [ .DP [ .D i [ .NP [ .N genitori ] ] ] ]
[ v
[ .VP V [ .DP \edge[roof]; {t} ] 
]
]
]
]
] 
]
]
\end{tikzpicture}
```


Le soggettive hanno come predicato verbi *impersonali* o usati *impersonalmente*:

* accadimento (*accadere, occorrere, capitare*) o evidenza (*parere, sembrare, risultare, apparire*)
* psicologici (*allarmare, divertire, interessare, disturbare, appassionare, seccare*)
* verbi di opinione, di speranza, del dire  con "si passivante" (*si dice, si pensa, si crede, si ritiene, si spera, si teme*)
* impersonali con verbi copulativi (*essere, sembrare, parere*)

Per la seguente parte si fa riferimento a [@renzi1988, 660 e sgg.].

### Predicative 

#### Con aggettivo

Nelle costruzioni copulari con aggettivo in cui la subordinata funge da soggetto, quest'ultima può precedere o seguire il predicato:

(@)

    a. È chiaro [che tu non ti sia preparato a sufficienza]
    a. È inutile [affaticarsi tanto]

(@)
    a. [Che gli studenti non studino filosofia] è inammissibile
    a. [Che Mario si sia affaticato tanto] è stato inutile

Tendenzialmente, in posizione posposta al predicato, non vengono precedute dalla preposizione *di* --escluso in alcuni casi per motivazioni stilistiche (stile molto ricercato):

(@)
    a. (*) È inutile di affaticarsi tanto
    a. (*) È vergognoso di approfittare della situazione

Sebbene in tutte le frasi soggettive, l'infinito è più frequente di un modo finito, la forma temporalizzata è perfettamente accettabile (con restrizioni se in posizione iniziale). 

#### Con avverbio o SP

Tipiche delle *costruzioni idiomatiche*, hanno come predicato un avverbio o un SP. Se con SP la loro posizione è libera, nel caso della predicazione avverbiale è lecito solo l'uso posposto:

(@)
    a. È bene [che ci intendiamo subito]
    a. [Rassegnarsi al peggio] non è da lui 

#### Con SN

Poiché i sintagmi nominali (SN e DP) hanno la possibilità di esprimere un soggetto, a differenza di sintagmi aggettivali, avverbiali e preposizionali, non sempre la soggettiva è il soggetto vero e proprio. Nonostante questa possibilità, in linea di massima lo è. Le soggettive con SN presentano una predicazione con un elemento nominale:

(@)
    a. [Acquistare una casa così costosa] è una follia
    a. È un peccato [che Fabio abbia smesso di suonare]

Come abbiamo visto è possibile sia la posizione anteposta che posposta al predicato. La frase predicativa può essere resa con il pronome *lo*:

(@)
    a. [Acquistare una casa così costosa] lo è
    a. [Che Fabio abbia smesso di suonare] lo è 

### Specificative

Le strutture specificative sono simili a quelle predicative appena viste ma la soggettiva non è il soggetto né il predicato, mentre la copula non ha un valore predicativo quanto di identità tra la proposizione e la nozione designata da SN. L'SN è ristretto ad una categoria che indica un'azione mentale, un concetto, un atteggiamento. L'uso della preposizione *di* non è obbligatorio:

(@)
    a. La decisione è (di) rimanere qui
    a. (*) L'ospite è di rimanere qui

A differenza delle costruzioni predicative, non può essere pronominalizzato da *lo*:

(@)
    a. (*) La decisione lo è
    a. (*) L'ospite lo è 

### Identificative

Qui le subordinate hanno la funzione di soggetto di un'identità:

(@) 
    a. [Fare certe domande] significa non aver capito l'esame
    a. [Esprimere le proprie idee] non vuol dire soffocare quelle altrui.

Può apparire la preposizione *di*:

(@) Poter essere promossi implica (di) aver studiato molto

Possiamo avere strutture nominali che indichino un contenuto proposizionale:

(@) 
    a. [La promozione] implica di aver studiato molto
    a. Poter essere promossi implica [il molto studio]

Risulta possibile la posizione postverbale come fenomeno di *dislocazione a destra* (che tratteremo alla fine del corso):

(@) Implica di aver studiato molto, essere promossi 

Appare possibile l'uso del verbo essere per segnalare l'identità, ma non è ammessa la forma temporalizzata:

(@) 
    a. (*) [Fare certe domande] è [che non si capisca l'esame]
    a. (*) [Che tu faccia certe domande] è [che non hai capito l'esame]
    a. (*) [Che tu faccia queste domande] è [non capire l'esame]

### Verbi impersonali

Con i verbi impersonali la subordinata si comporta da soggetto sintattico ma non è il soggetto della predicazione:

(@)
    a. Succede [di sbagliare]
    a. Si dice [che Mario ama Luigi]

In linea di massima, se la subordinata è effettivamente il soggetto allora possiamo trovarla prima o dopo il verbo, senza la preposizione *di*.
Negli altri casi la proposizione è interpretabile come complemento e preceduta da *di*.
Questa seconda classe è composta soprattutto da verbi inaccusativi, sebbene anche la prima classe ne comprenda alcuni. Nel caso di verbi transitivi, la soggettiva rappresenta il soggetto.

#### Soggetti di verbi transitivi 

Non sono introdotte da *di* e non possono essere cliticizzate da *ne*. Riguardano verbi quali *allarmare, interessare, disturbare*:

(@) 
    a. [Il tuo aiuto] mi disturba 
    a. Mi disturba [che tu sia sempre pronto ad aiutare]

#### Soggetti di verbi inaccusativi

Generalmente non introdotta da *di*, può precedere o seguire il predicato. 
Il ruolo tematico dell'esperiente è reso in questi verbi con il caso *dativo*:

(@) A Mario è bastato [aver detto quelle cose]

#### Complementi di verbi inaccusativi

Appare in genere in posizione postverbale, preceduta da *di*:

(@) 
    a. Mi pare [di aver capito bene] 
    a. Succede [di dover decidere in fretta]

Se il verbo reggente è accompagnato da un altro elemento p.es. negazione, argomento, avverbio ecc., la frase soggettiva può apparire in posizione preverbale introdotta *necessariamente* dalla preposizione:

(@) 
    a. [Di dover decidere in fretta] capita a tutti
    a. (*) [Dover decidere in fretta] capita a tutti

Con i verbi *dispiacere, rincrescere* e *premere* la preposizione è facoltativa:

(@) Mi dispiace [(di) aver detto quelle cose]


#### Rapporti tra soggettive e SN

Con la maggioranza degli impersonali può apparire un SN dal valore proposizionale al posto della frase:

(@)
    a. È accaduto [un fatto inatteso]
    a. È accaduto [che Gianni è stato arrestato]

Alcuni verbi, come *bisognare* e *parere* non hanno un complemento nominale:

(@)
    a. (*) Bisogna [una persona esperta]
    a. Bisogna [che arrivi una persona esperta]

(@)
    a. (*) Mi pare [l'incapacità di Gianni]
    a. Mi pare [che Gianni sia incapace]







## Oggettive


(@)
    Morivo e non volevo non morire (Giudici, *Stalinista*, poesie 1991)
 

## Indirette